【裁判字號】    98,訴,552
【裁判日期】    980821
【裁判案由】    損害賠償
【裁判全文】
臺灣高雄地方法院民事判決               98年度訴字第552號
原      告  甲○○
被      告  丙○○
輔  佐  人  乙○○
上列當事人間請求侵權行為損害賠償事件，原告提起刑事附帶民
事訴訟（97年度審交簡附民字第41號），經刑事庭移送前來，本
院於民國98年8 月3 日言詞辯論終結，判決如下：
    主    文
被告應給付原告新台幣壹拾肆萬肆仟貳佰壹拾捌元，及自民國九
十七年七月十三日起至清償日止，按年息百分之五計算之利息。
原告其餘之訴駁回。
本判決原告勝訴部分得假執行。
    事實及理由
一、程序部分：按訴狀送達後，原告不得將訴變更或追加他訴，
    但擴張或減縮應受判決事項之聲明者，不在此限，民事訴訟
    法第255 條第1 項第3 款定有明文。查原告起訴時，聲明原
    為：被告應給付原告新台幣（下同）1,838,560 元，嗣於起
    訴後言詞辯論終結前之民國98年6 月10日，以言詞減縮聲明
    為︰被告應給付原告303,680 元，及自附帶民事起訴狀繕本
    送達翌日即97年7 月13日起至清償日止，按年息百分之5 計
    算之利息（見本院卷第90頁）。經核與上述規定相符，先予
    敘明。
二、原告主張：被告於96年5 月31日駕駛車牌號碼P5-0716 號自
    用小客車，沿高雄市○○路由西往東方向行駛，於當日中午
    12 時32 分許，在高雄市新興區○○○路17號前路邊起步迴
    轉，適伊騎乘車牌號碼GTF-962 號普通重型機車，沿上開路
    段由西往東方向駛至，兩車因而發生碰撞（下稱系爭事故）
    ，致伊人車倒地，受有左側遠端橈骨骨折之傷害（下稱系爭
    傷害）。伊因系爭傷害，自96年6 月起共6 個月無法工作，
    以最低工資17,280元計算，共受有103,680 元之工作損失。
    又伊因受有系爭傷害，精神上受有痛苦，得請求非財產上損
    害200,000 元，合計請求金額為303,680 元。此外，伊於本
    院96年度審訴字第1991號（嗣改分為97年度訴字第356 號）
    民事案件（下稱另案民事訴訟）審理中，並未自承闖紅燈等
    情。爰依民法第184 條第1 項前段、第191 條之2 、第193
    條第1 項及第195 條第1 項侵權行為法律關係，提起本件訴
    訟。並聲明：如前所述。
三、被告則以：原告於96年5 月31日中午12時32分騎乘重機車至
    高雄市新興區○○○路17號前，超速並闖越紅燈，不慎撞擊
    伊駕駛之自小客車左前輪而跌倒，伊下車慰問，原告即以「
    趕赴火車站接兒子返家而超速云云」致歉，伊協助攙扶原告
    並表明願隨同就醫，然遭原告拒絕。詎原告竟於同年6 月26
    日，向本院民事執行處聲請裁定假扣押名下財產，並於同年
    11月19日向提起另案民事訴訟，復於97年5 月1 日撤回後，
    旋即提起本件刑事附帶民事訴訟。伊固有過失，惟原告曾於
    另案民事訴訟審理中自承闖紅燈，亦有超速及闖越紅燈之過
    失。此外，原告擔任看護工之收據，係其自行書寫，不能證
    明原告確有擔任看護工，而受有工作損失等語，資為抗辯。
    並聲明：駁回原告之訴。
四、兩造不爭執事項（見本院卷第63頁、第64頁）：
  (一)原告因系爭事故已受領強制汽車責任保險之保險金共55,782
    元。
  (二)兩造於96年5 月31日中午時12時32分許，駕車發生系爭事故
    ，致原告受有系爭傷害。
  (三)原告曾於96年11月19日向本院對被告提起另案民事訴訟，嗣
    於97年5 月1 日撤回後，旋於同年月6 日提起本件刑事附帶
    民事訴訟。
  (四)被告刑事責任部分，業經本院交通法庭以97年度審交簡字第
    694 號依過失傷害罪判處拘役45日在案；被告不服，提起刑
    事第二審上訴（即97年度交簡上168 號），經本院刑事庭於
    97年11月28日以97年度交簡上字第168 號判決撤銷原判決，
    改判被告過失傷害人，處拘役45日確定。
五、兩造於審理中協議之爭點為：(一)兩造對於系爭事故之發生，
    究有無肇事因素存在？如有，各該應負擔之過失比例如何？
    (二)原告因系爭事故之發生，是否受有工作收入損失？如有，
    該損失之金額若干？(三)如被告就系爭事故之發生，應負過失
    侵權行為之損害賠償責任者，原告所得請求賠償之非財產上
    損害即精神慰撫金之金額應以若干為適當？茲分述如下：
  (一)兩造對於系爭事故之發生，究有無肇事因素存在？如有，各
    該應負擔之過失比例如何？
  1.按汽車迴車前，應暫停並顯示左轉燈光或手勢，看清無來往
    車輛，並注意行人通過，始得迴轉，道路交通安全規則第10
    6 條第5 款定有明文。
  2.查，被告對兩造於上開時地發生系爭事故，致原告受有系爭
    傷害，而被告就系爭事故之發生有過失等情，除為兩造所不
    爭執外，復據被告於本院審理中自承在卷（見本院卷第64頁
    、第88頁、第122 頁），且有道路交通事故現場圖、道路交
    通事故調查報告表、談話紀錄表、道路交通事故照片（見台
    灣高雄地方法院檢察署96年度他字第7891號卷）在卷足憑，
    應堪認定。
  3.又被告固以：伊確定原告行進方向為紅燈，始駕車進行迴轉
    ，原告超速、闖越紅燈，亦為肇生系爭事故之原因，被告之
    過失程度較大，且原告曾於另案民事訴訟審理中自承闖越紅
    燈等語（見本院卷第57頁、第122 頁、第68頁）為辯，並提
    出另案民事訴訟開庭時之錄音譯文及錄音光碟為證。然查，
    原告陳稱：伊記得係綠燈直行，並未超速等語（見本院卷第
    123 頁、第64頁），已否認被告上開原告超速、闖紅燈之辯
    解。再審諸兩造均不爭執真正之錄音譯文所載，原告於另案
    民事訴訟審理中係陳稱：「那如果是紅燈，是2 個都不能走
    ，今天我闖紅燈，她（即被告）也闖紅燈，她紅燈也不能迴
    轉」（見本院卷第82頁、第87頁）等語，顯見原告係以假設
    系爭事故發生當時燈號係紅燈為前提，而指責被告亦不得紅
    燈迴轉，尚難認原告已自認有闖越紅燈。另系爭事故現場並
    無原告所駕機車之煞車痕跡等事證，可資判斷原告車速，卷
    內亦無其他證據方法足認原告有超速之情事，自難僅憑被告
    單方陳述，遽認原告騎乘機車亦有超速之違規行為。綜上，
    既無其他證據資料足以佐證被告前開所辯云云為真，則被告
    主張原告就系爭事故亦與有超速、闖越紅燈之過失乙節，即
    屬不能證明，難為有利於被告之認定，故被告就系爭事故自
    應負全部肇事責任。
  (二)原告因系爭事故之發生，是否受有工作收入損失？如有，該
    損失之金額若干？
  1.按「損害賠償，除法律另有規定或契約另有訂定外，應以填
    補債權人所受損害及所失利益為限。依通常情形，或依已定
    之計畫、設備或其他特別情事，可得預期之利益，視為所失
    利益。」民法第216 條定有明文。此所謂所受損害，即現存
    財產因損害事實之發生而被減少之積極的損害。所謂所失利
    益，則指新財產之取得，因損害事實之發生而受妨害之消極
    的損害而言。又該所失利益，固不以現實有此具體利益為限
    ，惟該可得預期之利益，亦非指僅有取得利益之希望或可能
    為已足，尚須依通常情形，或依已定之計劃、設備或其他特
    別情事，具有客觀之確定性。再者無論所受損害抑所失利益
    ，被害人賠償損害之請求權，以受有實際上之損害為成立要
    件（最高法院94年度台上字第1505號、95年度台上字第28
    95號、89年度台上字第678 號判決要旨參照）。
  2.原告主張於系爭事故發生前從事看護工作，因系爭事故受有
    系爭傷害，前後6 個月無法工作，請求依勞工最低基本工資
    每月17,280元計算之工作損失103,680 元，固提出免用統一
    發票收據7 紙為佐（見本院卷第10至11頁）。惟查，原告提
    出之免用統一發票收據7 紙，均係原告所自行填寫，且填載
    之日期為95年3 月至6 月，與系爭事故發生時之96年5 月31
    日，相距約1 年，已難證明原告於系爭事故發前確有從事看
    護工作，並因系爭事故發生，致無法工作，受有無法工作之
    損失。此外，原告復未舉證證明其於系爭事故發生前，確有
    從事看護工作之計劃，具有可得預期之利益，則基於有損害
    才有賠償之侵權行為損害賠償原則，原告請求工作收入之損
    害，自難准許。
  (三)如被告就系爭事故之發生，應負過失侵權行為之損害賠償責
    任者，原告所得請求賠償之非財產上損害即精神慰撫金之金
    額應以若干為適當？
  1.按因過失不法侵害他人權利者，應負損害賠償責任；汽車、
    機車或其他非依軌道行駛之動力車輛，在使用中加損害於他
    人者，駕駛人應賠償因此所生之損害；不法侵害他人之身體
    、健康、名譽、自由、信用、隱私、貞操，或不法侵害其他
    人格法益而情節重大者，被害人雖非財產上之損害，亦得請
    求賠償相當之金額。民法第184 條第1 項前段、第191 條之
    2 前段及第195 條第1 項分別定有明文。次按，慰藉金之賠
    償須以人格權遭遇侵害，使精神上受有痛苦為必要，其核給
    之標準固與財產上損害之計算不同，然非不可斟酌雙方身分
    資力與加害程度，及其他各種情形核定相當之數額，最高法
    院51年台上字第223 號著有判例意旨可資參照。
  2.查被告就系爭事故之發生應負全部之過失責任，已如前述，
    且原告係因系爭事故之發生始受有系爭傷害，堪認原告所受
    系爭傷害與被告之過失行為間有因果關係，參照前開規定，
    被告自得請求非財產上之損害。次查，原告係高職畢業，於
    40年5 月間出生，系爭事故發生為56歲，曾擔任保險業務員
    ，名下有房屋2 筆、土地3 筆及汽車1 輛，總值1,946,150
    元，94及至95年綜合所得申報各為131,766 元、111,463 元
    ；被告係61年9 月間出生，系爭事故發生時為35歲，曾從事
    室內設計，當時每月收入約50,000元，目前無業，94至95年
    綜合所得申報各為667,115 元、793,454 元，名下有房屋及
    土地各1 筆、汽車1 輛，價值共為1,254,127 元等情，除據
    兩造陳明在卷外，復有年籍資料、稅務電子閘門財產所得調
    件明細表各1 件（見另案民事訴訟卷第31至40頁、第73頁）
    可稽，堪予認定。本院審酌系爭事故發生時，被告駕駛汽車
    行經事發地點時，疏未注意即貿然迴轉，致釀系爭事故，並
    造成原告受有系爭傷害，而須先以手術植入固定之鋼板治療
    骨折，並於左側遠端橈骨癒合後，再次施行手術拔除固定之
    鋼板，顯受有相當之精神上及身體上痛苦，且被告於系爭事
    故發生後迄未賠償原告任何損失，行為後態度難認良好，暨
    兩造身分、地位、學歷、經濟能力、原告所受傷害程度、痛
    苦、後遺症、影響層面及被告事後態度等情，認原告請求非
    財產上損害200,000 元，尚屬適當。
六、綜上所述，原告因系爭事故所得請求者，為非財產上損害20
    0,000 元。末按保險人依強制汽車責任保險法規定所為之保
    險給付，視為被保險人損害賠償金額之一部分。被保險人受
    賠償請求時，得扣除之。強制汽車責任保險法第32條定有明
    文。此一規定之立法目的，在於保險人之給付乃由於被保險
    人支付保險費所生，性質上屬於被保險人賠償責任之承擔或
    轉嫁，自應視為加害人或被保險人損害賠償金額之一部分，
    為避免受害人雙重受償，彼等於受賠償請求時，自得扣除之
    。本件原告於系爭事故發生後已領取強制汽車責任險保險金
    共55,782元，依上開規定，自應予扣除。是原告得請求被告
    賠償之金額，總計應為144,218 元（計算式：200,000 元－
    55,782 元＝144,218 元）。
七、從而，原告依民法第184 條第1 項前段、第191 條之2 、第
    193 條第1 項及第195 條第1 項侵權行為法律關係，請求被
    告給付144,218 元，及自附帶民事起訴狀繕本送達翌日即97
    年7 月13日起至清償日止，按年息百分之5 計算之利息，為
    有理由，應予准許，逾此範圍之請求為無理由，應予駁回。
    又本件係屬刑事附帶民事訴訟，既無任何訴訟費用之支出，
    爰不為訴訟費用之諭知，附此敘明。
八、本件主文第1 項係所命給付之金額未逾50萬元之判決，依民
    事訴訟法第389 條第1 項第5 款規定，爰依職權宣告假執行
    。
九、本件事證已臻明確，兩造其餘攻擊防禦方法或舉證，經審酌
    後，認與判決結果不生影響，爰不逐一論列，併此敘明。
十、據上論結，本件原告之訴為一部有理由，一部無理由，依民
    事訴訟法第389 條第1 項第5 款爰判決如主文。
中    華    民    國    98    年    8     月    21    日
                  民事第五庭  審判長法  官  李昭彥
                                    法  官  洪榮家
                                    法  官  李育信
以上正本係照原本作成。
如不服本判決，應於送達後20日內，向本院提出上訴狀並表明上
訴理由，如於本判決送達前提起上訴者，應於判決送達後10日內
補提上訴理由書（須附繕本）。
中    華    民    國    98    年    8     月    21    日
                                    書記官  林玉珊


司法院資訊處製作；財團法人民間司法改革基金會備份。
